臺灣臺南地方法院民事判決
108年度訴字第1969號
原      告  陳明春  
訴訟代理人  賴素琴  
            姜承頴  
被      告  陳吳秀英



訴訟代理人  陳惠卿  
            簡啓顯  
上列當事人間請求分割共有物事件，經本院於民國110年2月24日
言詞辯論終結，判決如下：
    主      文
一、兩造共有坐落臺南市○○區○○○段000地號、面積3,259平方公
    尺之土地，分割如附圖所示，即：編號A、面積2,444平方公
    尺土地，分歸原告取得；編號B、面積815平方公尺土地，分
    歸被告取得。
二、兩造應按如附表二所示之金額補償或受補償　　
三、訴訟費用由兩造按如附表一所示比例負擔。
    事實及理由
壹、程序方面：
　　按不變更訴訟標的，而補充或更正事實上或法律上之陳述者
    ，非為訴之變更或追加，民事訴訟法第256條定有明文。又
    裁判分割共有物屬形成判決，法院定共有物之分割方法，不
    受當事人聲明之拘束。是當事人主張之分割分案，僅為攻擊
    防禦方法，縱為分割方案之變更或追加，亦僅屬補充或更正
    事實上或法律上之陳述，而非訴之變更或追加。查兩造於本
    件訴訟過程中，雖多次提出不同的分割方案並為聲明，惟根
    據前述說明，均與訴訟標的之變更或追加無涉，僅屬補充或
    更正事實上及法律上之陳述。
貳、實體方面：
一、原告主張：坐落臺南市○○區○○○段000地號土地，面積3,259
    平方公尺（下稱系爭土地），為兩造所共有，應有部分如附
    表一所示。系爭土地依其使用目的並無不能分割情形，兩造
    間又無不分割約定，迄未能達成分割協議，爰依民法第823
    條第1項、第824條第1、2項規定，訴請裁判分割系爭土地。
    又為避免土地價值貶損，請採取變價分割等語。並聲明：兩
    造共有系爭土地准予變賣方式分割，所得價金按如附表一所
    示應有部分比例分配之（下稱原告分割方案）。
二、被告表示：不同意原告分割方案，系爭土地應採取原物分割
    ，因為系爭土地是祖產，有使用的價值、需求以及情感，採
    取如附圖（即訴字卷第245頁之臺南市麻豆地政事務所民國1
    09年9月2日複丈成果圖）所示之分割方法，即將編號A部分
    土地，面積2,444平方公尺，分歸原告；編號B部分土地，面
    積815平方公尺，分歸被告（下稱被告分割方案），應最能
    符合公平性、使用現況以及滿足兩造通行需求等語。並聲明
    ：如主文第一項所示。
三、得心證之理由：
　㈠按各共有人，除法令另有規定外，得隨時請求分割共有物。
    但因物之使用目的不能分割或契約訂有不分割之期限者，不
    在此限；共有物之分割，依共有人協議之方法行之。分割之
    方法不能協議決定者，法院得因任何共有人之請求，命為下
    列之分配：一、以原物分配於各共有人。但各共有人均受原
    物之分配顯有困難者，得將原物分配於部分共有人。二、原
    物分配顯有困難時，得變賣共有物，以價金分配於各共有人
    ；或以原物之一部分分配於各共有人，他部分變賣，以價金
    分配於各共有人，民法第823條第1項、第824條第1項及第2
    項分別定有明文。查系爭土地為兩造所共有，應有部分如附
    表一所示，此有系爭土地之登記第一類謄本（新調字卷第35
    至37頁）1份在卷為證，兩造既未定有不分割特約，亦無因
    物之使用目的不能分割情事，則原告依民法第823條第1項、
    第824條第2項規定，訴請分割系爭土地，即屬有據，應予准
    許。
　㈡次按法院定共有物分割之方法，固可由法院自由裁量，惟應
    斟酌各共有人之意願、利害關係、共有物之性質、分割後之
    經濟效用及公共利益等為公平決定（最高法院81年度台上字
    第16號、89年度台上字第724號民事判決意旨可資參照）。
    本院具體考量：　
　⒈系爭土地北側有一道路可進入系爭土地，路口處有一木造地
    上物（即附圖編號甲者），目前放置農具，為原告所使用，
    該木造地上物南側有一鐵皮平房，為資材室（即附圖編號乙
    者），目前則為被告使用，其旁緊鄰一水池。除前述之地上
    物外，系爭土地其餘部分均種植芒果樹，其中緊鄰資材室南
    側約4分之1範圍的芒果樹，由被告採收，其餘部分的芒果樹
    則由原告採收等情，此有本院勘驗測量筆錄1份以及現場照
    片5張（訴字卷第111至121頁）在卷為憑。因此，根據系爭
    土地使用前況，在進行分割時應考量兩造分配到的土地是否
    能各自透過系爭土地北側道路對外聯絡，避免分割後有一造
    所取得之土地成為袋地，造成土地價值大幅減損，除增加兩
    造相互找補金額外，更會衍生袋地通行權的訟爭。
　⒉民法第824條第2項第1款既已明文規定共有物之分割方法，以
    原物分配為原則，此應是考量到共有物對於共有人除經濟上
    的價值外，亦存在著相當的情感，而且縱使是採取全部或部
    分變賣後以金錢分配或補償未受分配的共有人之方式，也可
    能會有價值難以精確判定的問題，從而，僅限於以原物分配
    「顯有困難」時，方可採取原物分配以外之其他共有物分割
    方式。所謂的顯有困難，應是指共有物面積較小，然共有人
    數眾多，如採取原物分配，將導致各共有人僅取得個位數或
    十幾平方公尺的零碎土地，在日常生活以及經濟價值上，幾
    無正常、有效利用的可能性，於此情況方可謂以原物分配顯
    有困難。至於將共有物分配單一或少數共有人，對其他共有
    人則採取金錢補償，固然可能使共有物在分割後的經濟利益
    極大化，但此方式並非民法認為最能兼顧各共有人權益之公
    平分割方法。
　⒊基於以上說明，本院認為原告並未具體說明系爭土地採取原
    物分割有何不符合法令或實際使用、交易上的困難存在，況
    且，系爭土地面積高達3,259平方公尺，且僅有2位共有人，
    應有部分如附表一所示，共有關係相對單純，分割為2塊土
    地並無困難，亦無導致系爭土地於分割後經濟價值大幅減損
    之情形，是原告分割方案難認妥適，並非可採。被告分割方
    案則採取原物分割，顧及系爭土地使用現況，且確保兩造所
    分得之土地均能夠過系爭土地北側道路對外聯絡，不至於有
    一者形成袋地。雖然被告取得附圖所示編號B部分土地上有
    一原告所有之編號甲地上物，將來可能面臨拆除問題，然其
    結構為木材簡易搭建，亦非供居住使用，僅是擺放農用物，
    經濟價值並不高，相對於系爭土地之妥適分割而言，特別是
    確保兩造分得之土地均能對外聯絡此因素下，重要性自應列
    後。從而，本院認為被告分割方案為當，最能兼顧兩造利益
    ，且符合公共利益，應屬可採。
　㈢末按共有物之原物分割，依民法第825條規定，係各共有人就
    存在於共有物全部之應有部分，互相移轉，使各共有人取得
    各自分得部分之單獨所有權。故如共有物之價值因位置不同
    而有差異，因原物分割而取得之價值較其應有部分折算價值
    為多者，即應以金錢補償其分配價值較少之共有人。如分配
    較多及較少之共有人均為多數時，為期公平，並符上開 共
    有物應有部分互相移轉之原則，該每一分配較多之共有人即
    應就其補償金額，對於分配較少之共有人全體為補償，並依
    各該短少部分之比例，定其給付金額（最高法院87年度台上
    字第28號民事判決意旨參照）。本院雖認被告分割方案可採
    ，然因該分割方案，兩造所獲分配面積，相較於原應有部分
    比例之權利價值略有減少，客觀價值已有不同，是關於分割
    後兩造應如何互為補償，本院委託長信不動產估價師聯合事
    務所進行估價，並由劉生泉不動產估價師執行，結果認如依
    被告分割方案分割系爭土地，原告應受被告補償之金額如附
    表二所示，此有估價報告書（下稱系爭估價報告）1份在卷
    可查。本院考量系爭估價報告為領有不動產估價師開業證書
    、不動產估價師公會會員證書者所為，且與兩造無親屬或利
    害關係，製作報告時已對系爭土地進行實地勘估，考量產權
    、一般因素、區域因素、個別因素、不動產市場概況下，因
    系爭土地屬山坡地保育區農牧用地，僅能採用比較法推估比
    準地之價格，復以該比準地價格為基礎，考量個別條件差異
    程度，進行調整、修正推估而得各土地之價格，據以計算差
    額找補，在比較標的選擇上亦有實際物件作為依據，以估價
    者之中立性、專業性以及系爭估價報告之推論內容綜合觀之
    ，可認附表二之估價報告結論（即兩造互相補償之金額）應
    屬可採。原告雖主張系爭估價報告所估定的土地價格差異過
    大（訴字卷第332頁），然並未具體指明、舉證系爭估價報
    告評估價格過程中有何錯誤之處，僅是不滿意其結論，因此
    ，原告此部分主張並非可採。
四、綜上所述，原告主張兩造並無不分割之特約，又無不能分割
    之情事，既為被告所不爭執，堪可認定，是原告訴請裁判分
    割系爭土地，符合法律規定。本院審酌兩造之應有部分之比
    例、使用現狀、經濟效益及兩造之意願等情，認被告分割方
    案符合公平原則，並兼顧共有人之利益，應採為本件之分割
    方法，並認兩造應以如附表二所示之金額互為補償，原告之
    請求，為有理由，爰判決如主文第一、二項所示。
五、按應有部分有抵押權或質權者，其權利不因共有物之分割而
    受影響。但有下列情形之一者，其權利移存於抵押人或出質
    人所分得之部分：一、權利人同意分割。二、權利人已參加
    共有物分割訴訟。三、權利人經共有人告知訴訟而未參加，
    民法第824條之1第2項定有明文。又關於抵押權移存於抵押
    人所分得部分，只要符合民法第824條之1第2項但書各款規
    定，應屬法律規定之法定效果，無庸當事人為任何聲明，縱
    有聲明，法院亦無庸於判決主文內諭知，僅於判決理由中說
    明已足。查，原告於108年間以其所有系爭土地應有部分4分
    之3設定擔保債權總金額新臺幣90萬元之抵押權予訴訟受告
    知人葉義雄，有系爭土地之登記第一類謄本1份在卷可參（
    新調卷第35至37頁）。而抵押權人葉義雄經本院告知訴訟（
    訴字卷第107至109頁），未聲明參加訴訟，亦未到場表示任
    何意見，是依上開規定，抵押權人葉義雄於系爭土地分割後
    ，其抵押權應移存於原告所分得之部分，附此敘明。
六、末按訴訟費用，由敗訴之當事人負擔；因共有物分割、經界
    或其他性質上類似之事件涉訟，由敗訴當事人負擔訴訟費用
    顯失公平者，法院得酌量情形，命勝訴之當事人負擔其一部
    ，民事訴訟法第78條、第80條之1分別定有明文。查分割共
    有物事件本質上並無訟爭性，乃由本院斟酌何種分割方案較
    能增進共有物之經濟效益，並兼顧兩造之利益，以決定適當
    之分割方法。本件原告請求分割共有物，因兩造均獲得利益
    ，如僅由敗訴之被告負擔，本院認為顯失公平，爰依兩造獲
    得之利益及就系爭土地應有部分之比例確定訴訟費用之負擔
    如主文第三項所示。
七、本件事證已臻明確，兩造其餘之攻擊、防禦方法或所提證據
    ，經本院斟酌後，認為均不足以影響本判決之結果，無逐一
    論駁之必要，併此敘明。
八、訴訟費用負擔之依據：民事訴訟法第78條、第80條之1。
中　　華　　民　　國　　110 　年　　3 　　月　　10　　日
                  民事第一庭    法  官　廖建瑋 
以上正本係照原本作成。
如對本判決上訴，須於判決送達後20日內向本院提出上訴狀。
如委任律師提起上訴者，應一併繳納上訴審裁判費。
中　　華　　民　　國　　110 　年　　3 　　月　　10　　日
                                書記官　鄭梅君　　　　　　　　　
附表一：   編號 共有人姓名 應有部分比例   1 陳明春 3/4   2 陳吳秀英 1/4 
　　　　　　　　　
附表二：    應受補償人暨金額   陳明春 應補償義務人暨金額 （新臺幣／元）  陳吳秀英  36,811元